【裁判字號】    98,上訴,924
【裁判日期】    981105
【裁判案由】    違反槍砲彈藥刀械管制條例
【裁判全文】
臺灣高等法院臺中分院刑事判決         98年度上訴字第924號
上  訴  人  臺灣臺中地方法院檢察署檢察官
被      告  甲○○
選任辯護人  劉喜律師
上列上訴人因被告違反槍砲彈藥刀械管制條例案件，不服臺灣臺
中地方法院98年度訴字第295號中華民國98年3月18日第一審判
決（起訴案號：臺灣臺中地方法院檢察署97年度偵字第4390號）
，提起上訴，本院判決如下：
    主  文
上訴駁回。
    理  由
一、公訴意旨略以：被告甲○○為「巨鑫玩具店」（址設臺中縣
    大肚鄉○○路○ 段31號）負責人，明知未經許可，不得持有
    具殺傷力之槍枝，竟先後於民國(下同)96年2月10日、96年7
    月23日，以新臺幣（下同）4675元、4505元，透過中盤商蔡
    金貴向「華山玩具」購得槍枝管制編號0000000000、
    0000000000號之空氣長槍2支，並於96年11月3日，以7000元
    之代價，透過中盤商陳志宏向「北極熊玩具店」之負責人郭
    曾政祺（業經檢察官為不起訴處分）訂貨，再由郭曾政祺向
    「華山玩具」購得槍枝管制編號0000000000號之空氣長槍1
    支。被告購得上開槍枝後，竟意圖販賣而陳列在「巨鑫玩具
    店」，並購入瓦斯鋼瓶及小鋼珠，作為上開槍枝之發射動能
    及子彈。嗣為警於97年1月31日晚上19時30分左右，持法院
    所核發之搜索票，在「巨鑫玩具店」扣得10支槍枝及CO2小
    鋼瓶50支、GAS瓦斯瓶1支、6MM鋼珠2包、4.5MM銅珠1包、
    8MM小鋼珠1包、飛鏢彈11發、被擊穿之小鋼瓶（內有小鋼珠
    1顆）1支、霰彈槍彈殼1枚。經送鑑定之結果，認定上開槍
    枝管制編號0000000000、0000000000及0000000000這3支槍
    枝，均係具有殺傷力之槍枝，而查獲上情。因認被告涉犯槍
    砲彈藥刀械管制條例第8條第4項之未經許可，持有、意圖販
    賣而陳列其他可發射金屬或子彈具有殺傷力之槍枝罪嫌。
二、按犯罪事實應依證據認定之，無證據不得認定犯罪事實；不
    能證明被告犯罪者，應諭知無罪之判決，刑事訴訟法第154
    條第2 項、第301 條第1 項分別定有明文。又認定不利於被
    告之事實，須依積極證據，苟積極證據不足為不利於被告事
    實之認定時，即應為有利於被告之認定，更不必有何有利之
    證據；認定犯罪事實所憑之證據，雖不以直接證據為限，間
    接證據亦包括在內，然而無論直接或間接證據，其為訴訟上
    之證明，須於通常一般之人均不致有所懷疑，而得確信為真
    實之程度者，始得據為有罪之認定，若其關於被告是否犯罪
    之證明未能達此程度，而有合理性懷疑之存在，致使無從形
    成有罪之確信，根據「罪證有疑，利於被告」之證據法則，
    即不得遽為不利於被告之認定。再事實之認定，應憑證據，
    如未能發現相當證據，或證據不足以證明，自不能以推測或
    擬制之方法，以為裁判之基礎。又刑事訴訟法第161條第1規
    定：檢察官就被告犯罪事實，應負舉證責任，並指出證明之
    方法。因此，檢察官對於起訴之犯罪事實，應負提出證據及
    說服之實質舉證責任。倘其所提出之證據，不足為被告有罪
    之積極證明，或其指出證明之方法，無從說服法院以形成被
    告有罪之心證，基於無罪推定之原則，自應為被告無罪判決
    之諭知（最高法院分別著有30年上字第816號、76年臺上字
    第4986號、40年臺上字第86號、92臺上字128號判例可資參
    照）。
三、關於證據能力方面：
(一)按被告以外之人於審判外之言詞或書面陳述，除法律有規定
    者外，不得作為證據。刑事訴訟法第159條第1項定有明文。
    是秘密證人A1於警詢中之證詞，既經被告及選任辯護人爭執
    其證據能力，應無證據能力。
(二)按被告以外之人於審判外之陳述雖不符刑事訴訟法第159 條
    之1至之4等4條之規定，而經當事人於審判程序同意作為證
    據，法院審酌該言詞陳述或書面陳述作成時之情況，認為適
    當者，亦得為證據；當事人、代理人或辯護人於法院調查證
    據時，知有刑事訴訟法第159條第1項不得為證據之情形，而
    未於言詞辯論終結前聲明異議者，視為有前項之同意，同法
    第159條之5定有明文。立法意旨在於傳聞證據未經當事人之
    反對詰問予以核實，原則上先予排除。惟若當事人已放棄反
    對詰問權，於審判程序中表明同意該等傳聞證據可作為證據
    ；或於言詞辯論終結前未聲明異議，基於尊重當事人對傳聞
    證據之處分權，及證據資料愈豐富，愈有助於真實發見之理
    念，且強化言詞辯論主義，使訴訟程序得以順暢進行，上開
    傳聞證據亦均具有證據能力。本案被告、選任辯護人及檢察
    官於本院準備程序及審理程序時就本判決所引用之下列卷內
    證據資料，均不爭執，且本院審酌本案證人之供述或文書作
    成之形式，均無瑕疵、與待證事實具有關聯性等情況，認為
    適當，應認得為證據，揆諸前開說明，就本案所引用之供述
    、書面證據均具有證據能力，合先敘明。
四、公訴人認被告甲○○涉有未經許可持有、意圖販賣而陳列具
    有殺傷力之槍枝罪嫌，無非係以槍彈鑑定書顯示前揭3支槍
    枝均具有殺傷力乙情，資為主要論據。訊據被告堅詞否認上
    開犯行，辯稱：扣案3支空氣長槍，均係玩具槍，其中槍枝
    管制編號0000000000、0000000000係向元發玩具店之蔡金貴
    購買、編號0000000000號係向國賓玩具店之陳志宏購買，當
    時他們均稱沒有殺傷力，是合法的，是由華山玩具公司製造
    、出售的，其先前也有多次向蔡金貴、陳志宏購買玩具槍，
    均沒有問題。其購入後，就直接陳列在店內販售，並沒有改
    造或變造，其並沒有鑑驗槍枝之專業知識，根本不知道上開
    3支玩具槍會有殺傷力，應不為罪等語。選任辯護人則辯稱
    ：與本案同型槍枝均未檢測出有殺傷力之情形，何以這3支
    空氣長槍會鑑驗出有殺傷力？鑑驗結果是否正確，實有可疑
    。且被告係向合法玩具廠商購買上開槍枝，購入及出售價格
    均符合商場交易習慣，又未改造、變造槍枝，被告主觀上並
    無殺傷力之認知，亦無犯意等語為其論據。另本件檢察官上
    訴意旨略以：本案3支槍枝經鑑定結果分別為最大單位面積
    動能24、53、31焦耳/平方公分，其數值已遠遠超過單位面
    積動能20焦耳/平方公分以上，已符合司法院函示：「在最
    具威力的適當距離，以彈丸可穿入人體皮肉層之動能為基準
    」有關殺傷力之定義，且該數值並非處於邊緣，而達到認為
    有誤差之疑慮，業能積極證明該些槍枝具有殺傷力。且證人
    范進財、陳志宏並未親身參與鑑定，所證僅為假設、臆測之
    詞，無法得出推翻鑑定書之依據，是原審判決推翻原鑑定機
    關槍彈鑑定書之鑑定結果，顯然欠缺充分之事實依據。又本
    案檢舉人即秘密證人A1於警詢中證述明確，且經搜索結果，
    有查獲之被擊穿小鋼瓶（內有小鋼珠1顆），且槍枝經扣案
    送請鑑定結果，亦確實具有殺傷力，再依卷附查訪報告所示
    ，本案承辦員警林拱照有於接獲檢舉後，亦親自佯裝為顧客
    前赴被告開設之玩具店查訪確認檢舉人所述之真實性，顯見
    被告確有向前來選購之顧客宣揚本案槍枝之殺傷力，致使承
    辦員警認為檢舉人所述不疑，並相信被告所販售玩具槍確與
    一般未具殺傷力之玩具槍有別，因而據以聲請搜索以至查獲
    本案槍枝。除非被告於販售本案槍枝前，即已知悉該些槍枝
    具有殺傷力，否則，被告何以會持被擊穿之小鋼瓶向前來選
    購之顧客炫耀、推銷？再被告本身即為經營販賣玩具槍業者
    ，又自承銷售槍枝時會對顧客講解槍枝的使用方式，服兵役
    時擔任陸軍通信兵（按義務役士官兵均須接受槍枝相關訓練
    ），販賣玩具槍有1年多之經驗，平日有玩「生存遊戲」。
    另證人蔡金貴、陳志宏於審理時復證稱：本案槍枝是被告主
    動至渠等店內選購等語，被告對於殺傷力有無之認識，至非
    單純從槍枝外觀判斷甚明。惟原審竟依證人蔡金貴、陳志宏
    及范進財於審理時證稱：外觀上無法判斷有無改造或變造等
    語，即推認被告無法從外觀判斷本案槍枝殺傷力而對被告有
    利之認定，與經驗法則不符。況且以同一模鑄、同一製程，
    以固定之零件裝配成型之其他同型槍枝，均不具有殺傷力，
    唯獨被告持有之槍枝具有殺傷力之情況，又同時持有高達3
    支，突顯本案槍枝是在被告持有過程經改造為具有殺傷力，
    是原審認定事實難認妥適，請撤銷原判決，另為適當之判決
    等語。
五、按槍砲彈藥刀械管制條例所謂之槍砲，係指「具有殺傷力」
    之可發射金屬或子彈之各式槍砲而言，該條例第4條第1項定
    有明文。次按鑑定資料，只為形成法院心證的資料之一，於
    法院並無絕對拘束力，換言之，雖經鑑定，法院仍應本於職
    權予以調查，以期發現真實，不得以鑑定報告作為判決的唯
    一依據，否則一經鑑定，無異已得判決之結果，而法院之審
    判，勢將流於形式，自與職權調查發現真實之本旨有違。又
    鑑定人之鑑定，雖足為證據資料之一種，但鑑定報告顯有疑
    義時，審理事實之法院，仍應調查其他必要之證據，以資認
    定，不得專憑不實不盡之鑑定報告，作為判決之唯一證據（
    最高法院40年臺上字第71號判例意旨參照）。復按非法持有
    槍枝罪之成立，自以行為人具備該槍枝係具有殺傷力之認識
    ，而基於違反槍砲彈藥刀械管制條例之故意，始足當之；如
    無此認識，自信為無殺傷力之槍砲，而持有者，因其認識面
    與存在面之事實互異，自應阻卻故意，不成立該罪（最高法
    院79年度臺上字第4973號判決參照）。經查：
  本案扣案之上開3支空氣長槍（槍枝管制編號0000000000 、
    0000000 000、0000000000號），經送請內政部警政署刑事
    警察局鑑定結果，認「槍枝管制編號0000000000，認係氣體
    動力式槍枝，以小型高壓氣體鋼瓶內氣體為發射動力，經以
    金屬彈丸測試3次，其中彈丸（直徑8.0MM、重量2.1G）最大
    發射速度為112、123、120公尺/秒，換算其單位面積動能為
    26、31、30焦耳/平方公分；槍枝管制編號0000000000 ，認
    係氣體動力式槍枝，以填充氣體為發射動力，經以金屬彈丸
    測試3次，其中彈丸（直徑6.0MM、重量0.88G）最大發射速
    度為126、126、118公尺/秒，換算其單位面積動能為24、24
    、21焦耳/平方公分；槍枝管制編號0000000000，認係氣體
    動力式槍枝，以小型高壓氣體鋼瓶內氣體為發射動力，經以
    金屬彈丸測試3次，其中彈丸（直徑8.0MM、重量2.1G）最大
    發射速度為158、155、160公尺/秒，換算其單位面積動能為
    52、50、53焦耳/平方公分」，此有該局97年3月6日刑鑑字
    第0970022916號槍彈鑑定書、98年8月21日刑鑑字第
    0980110601號函附卷可稽（見核交卷第3至13頁、本院卷第
    37頁），公訴人據上乃認定本案扣案上開3支空氣長均具有
    殺傷力，固屬有據。
  但本案扣案槍枝管制編號0000000000、0000000000確係被告
    甲○○向元發玩具店之蔡金貴所購買、編號0000000000號確
    係被告向國賓玩具店之陳志宏購買，且上開槍枝確係華山公
    司合法售出之產品乙情，分別業據證人蔡金貴於原審審理時
    證稱：「（被告有無於96年2月10日向你的元發玩具店購買
    槍枝，管制編號0000000000號，另於96年7月23日購買編號
    000000000 0號這兩支玩具槍？【提示核交卷照片編號1至3
    、17至19】）外觀看起來是我販售的沒有錯，時間也是正確
    。（請問你這兩支玩具槍是向何人購買？）華山玩具的范乃
    仁購買的。...（就你在賣這兩支玩具槍給被告的時候，你
    是否知道這兩支槍具有殺傷力？）不知道。...外觀看起來
    沒有改造或變造，但是內部不知道，當時我賣給被告的是這
    兩支槍枝沒有錯。...（被告知道編號0000000000號空氣長
    槍、編號0000000000號空氣長槍這兩支槍是你向華山玩具買
    來轉售給被告的嗎？）被告在跟我訂購的時候，就已經知道
    。（依你在業界的經驗，華山玩具販賣空氣玩具槍有多久？
    ）歷史悠久，業界都知道，被告做玩具店不久，但是也應該
    知道華山玩具很有名。（有關本案編號0000000000號空氣長
    槍、編號0000000000號空氣長槍，你都是跟華山玩具的范乃
    仁購買？）我都是打電話向華山玩具的小姐訂貨，這兩支槍
    是跟范乃仁以電話訂購，我說我要這兩支槍，他就用貨運送
    過來，送過來的時候有用紙盒包裝，都有附說明書在紙盒內
    ，我是照華山玩具寄過來的紙盒，完封不動交給被告。」等
    語（見原審卷第61頁反面至64頁）；證人陳志宏證稱：「（
    問：你是否有在96年11月3日將編號0000 000000號空氣長槍
    賣給被告？【提示槍枝】)是我賣給被告的。...（你出售的
    編號0000000000號空氣長槍是向何人購買的？）跟北極熊玩
    具店的郭曾政祺購買的。...（請提示槍枝，這支槍在和你
    賣給被告的時候做比較，有無經過改造或變造過？【提示】
    ）跟我賣給被告的時候一樣。...（你在將這支槍賣給被告
    的時候，以你的經驗你是否知道這把玩具槍有殺傷力？）沒
    有殺傷力，如果經過改造才會有。...（被告向你買編號
    0000000000號空氣長槍的時候，被告是否知道華山玩具賣的
    嗎？）被告知道，包裝盒沒有寫任何公司，我有告訴被告我
    會向北極熊玩具店調貨，北極熊玩具店會再向華山玩具調貨
    。...（提示扣案編號0000000000號空氣長槍，請辨識槍枝
    的彈簧，跟你賣給被告的時候，是否一樣？【提示槍枝】）
    一樣，沒有改造過。」等語（見原審卷第65頁反面至68頁反
    面）；證人郭曾政祺則於偵查中證述：其有販售上開扣案槍
    枝予陳志宏等語屬實（見97年度偵字第16078號偵查卷第6、
    24頁）；證人范進財亦於原審審理時證稱：「（你是華山玩
    具的負責人嗎？）我是公司實際負責人，我登記為公司的經
    理。...（請提示編號0000000000號空氣長槍、編號
    0000000000號空氣長槍、編號0000000000號空氣長槍，這是
    「華山玩具」所販賣出去的槍枝？【提示】）編號
    0000000000號空氣長槍是我們公司製造的，另外兩支是我們
    公司經銷販賣的，這兩支槍其中編號0000000000號空氣長槍
    是松捷企業有限公司製造的，編號0000000000號空氣長槍是
    立智玩具工廠製造的。（編號0000000000號空氣長槍、編號
    0000000000號空氣長槍、編號0000000000號空氣長槍有無被
    改造或變造過？【提示槍枝】）從外觀看起來是沒有改造或
    變造過，內部要拆開看才知道，這要請製造的廠商來拆開才
    知道有無改造、變造。這3支槍枝的外觀看起來很完整，沒
    有改變過。（華山玩具在製造玩具槍，有無按批來測試槍枝
    有無殺傷力？）我們每一批出貨，都一定會測試有無殺傷力
    ，絕對沒有殺傷力，已經賣了10幾年了。（你說松捷企業有
    限公司、立智玩具工廠這兩家製造賣給你的玩具槍，你們公
    司購買後，你們公司有無測試？）我們公司沒有測試，但是
    購買時，這兩家公司都會在包裝盒上面貼上公司測試的動能
    ，上面所貼的動能都是在標準值範圍內。」等語綦詳（見原
    審卷第69頁反面、70頁），據上足認，本案扣案3支槍枝確
    係華山玩具公司出售之玩具槍，經合法玩具經銷商輾轉出售
    予被告，委無疑義，足認其來源並未有何不正當之疑點，復
    參酌被告購買上開槍枝之價格（4000多至7000元）、配件（
    飛鏢彈、瓦斯瓶、小鋼珠等），核與目前玩具槍市場交易之
    一般行情、型態相符，未有特別可疑之處，且被告既係透過
    合法玩具經銷商購買上開槍枝，而先前多次交易之玩具槍亦
    均無殺傷力之問題，則其辯稱購入時並不知上開槍枝具有殺
    傷力等語，應符合常情，堪予採信。
  再者，上開扣案槍枝經送內政部警政署刑事警察局鑑定結果
    ，並無法研判是否有改造之情事，有該局97年10月28日刑鑑
    字第0970137347號函文附卷可證（見偵查卷第94頁），佐以
    證人蔡金貴、陳志宏、范進財上開證詞，亦均認外觀上並沒
    有改造或變造之情，而槍枝之改造或變造，若非具專業技術
    者，當無法輕易完成，目前亦無任何資料，足證被告具有此
    方面專業，是就目前卷證資料，尚難認定被告購入上開槍枝
    後，有何改造或變造槍枝之行為，灼然甚明，準此，其槍枝
    狀態與華山玩具公司當初出售之狀態應係相同，再審之我國
    乃嚴格管制、取締具有殺傷力之槍枝，且刑罰頗重之國家，
    衡諸常情，苟係合法玩具商所製造或出售之經政府核准之玩
    具槍，一般社會大眾當可信賴其所販賣者應係合法槍枝無疑
    ，是以，本件被告既係自信所為並不足以涉及刑罰，且依其
    情狀所生之自信，尚與社會通常觀念無違，尚難逕認被告對
    上開槍枝有殺傷力一節，應有認識。據此，縱上開槍枝確具
    有殺傷力，亦難遽認被告主觀上有何違法之故意可言。
  另檢察官雖以秘密證人A1於警詢中之證述、查獲之被擊穿小
    鋼瓶（內有小鋼珠1顆）、查訪報告，認定被告甲○○有向
    前來選購之顧客宣揚本案槍枝之殺傷力。且被告本身為販賣
    玩具槍業者，銷售槍枝時會對顧客講解槍枝的使用方式，服
    兵役時擔任陸軍通信兵，販賣玩具槍有1年多之經驗，平日
    有玩「生存遊戲」，其於販售本案槍枝前，即已知悉該些槍
    枝具有殺傷力等語。惟查證人A1於警詢中之供述並無證據能
    力，已如前述，自不能採為本案之證據。而被擊穿內有小鋼
    珠1顆之小鋼瓶，業據被告於偵查中供稱係在之前在大肚山
    區玩生存遊戲時所拾得，撿回來用以推銷扣案之槍枝，但其
    上之彈孔並非由本案扣案之槍枝所擊穿等語(見偵查卷第54
    至55頁)，且被告經營時間既有1年多，時間並非長久，經驗
    尚難認豐富，則其自身經營玩具店，向販賣玩具槍之業者即
    蔡金貴、陳志宏等人購入本件扣案之槍枝，既非循非法途徑
    取得，自難認其購入時主觀上對購得之槍枝具有殺傷力一節
    有所認識。又本件既無法證明扣案之槍枝曾經改造，故檢察
    官以扣案之上開3支槍枝具有殺傷力，其他槍枝不具殺傷力
    為由，據以推論被告有改造上開槍枝之犯嫌，亦屬率斷，均
    不足採。
六、綜上所述，公訴人所舉之證據，尚不足以證明被告確實具有
    殺傷力槍枝之認識，自難遽認被告之行為已符合槍砲彈藥刀
    械管制條例之構成要件，此外，本院復查無其他積極證據，
    足資證明被告有何公訴人所指非法持有、意圖販賣而陳列具
    殺傷力槍枝之犯行，原審法院因而對被告諭知無罪之判決，
    經核並無不合。檢察官上訴意旨所指各節，指摘原判決不當
    ，經查並無理由，應予駁回。
據上論斷，應依刑事訴訟法第368條，判決如主文。
本案經檢察官乙○○到庭執行職務。
中    華    民    國    98    年    11    月    5     日
            刑事第五庭  審判長法  官  趙  春  碧
                              法  官  賴  恭  利
                              法  官  林  宜  民
以上正本證明與原本無異。
檢察官得上訴。
被告不得上訴。
如不服本判決應於收受送達後10日內向本院提出上訴書狀，其未
敘述上訴之理由者，並得於提起上訴後10日內向本院補提理由書
（均須按他造當事人之人數附繕本）「切勿逕送上級法院」。
                              書記官吳  雅  菁
中    華    民    國    98    年    11    月    5     日


司法院資訊處製作；財團法人民間司法改革基金會備份。
